【裁判字號】    97,台上,1913
【裁判日期】    970502
【裁判案由】    違反著作權法
【裁判全文】
最高法院刑事判決            九十七年度台上字第一九一三號
上  訴  人  甲○○
            乙○○
                    樓
上列上訴人等因違反著作權法案件，不服台灣高等法院中華民國
九十六年十月十一日第二審判決（九十六年度上訴字第二五五七
號，起訴案號：台灣士林地方法院檢察署九十四年度偵字第六二
九九、六三００號），提起上訴，本院判決如下：
    主  文
上訴駁回。
    理  由
按刑事訴訟法第三百七十七條規定，上訴於第三審法院，非以判
決違背法令為理由，不得為之。是提起第三審上訴，應以原判決
違背法令為理由，係屬法定要件。如果上訴理由書狀並未依據卷
內訴訟資料，具體指摘原判決不適用何種法則或如何適用不當，
或所指摘原判決違法情事，顯與法律規定得為第三審上訴理由之
違法情形，不相適合時，均應認其上訴為違背法律上之程式，予
以駁回。本件原判決已敘明依憑證人即被害人普威爾國際股份有
限公司（下稱普威爾公司）經理陳旭明、木棉花國際股份有限公
司（下稱木棉花公司）經理吳國賢、群英社國際股份有限公司（
下稱群英社公司）職員邱金裕於法務部調查局航業海員調查處台
中站調查員詢問（下稱警詢）所為指證，核與證人王克、吳昭
宏、吳恆毅、王怡心、簡土松、林怡曲、劉志明等人分別於警詢
、檢察官訊問及第一審證述情節相符，並有經濟部光碟聯合查核
小組民國九十二年六月十六日經光聯查第０二０號函、普威爾公
司、木棉花公司、群英社公司分別提出之授權合約書、原產地證
明、行政院新聞局錄影節目審查合格證明書、首次發行證明書、
美商迪士尼企業股份有限公司提出之行政院新聞局錄影節目審查
合格證明書、行政院大陸委員會香港事務局九十二年七月十七日
（九二）港局商字第一四九二號函、上訴人甲○○、乙○○於合
作金庫東湖簡易型分行之支票存款帳戶交易明細等在卷可稽，暨
原判決附件四所示物品扣案可資佐證。甲○○、乙○○於原審亦
供認有由自稱來自香港綽號「林先生」之不詳姓名、年籍成年人
指示之人取得光碟母片、英文授權書等物品，先以基凱機械工業
股份有限公司名義，後以其個人名義，先後向辰碩科技有限公司
（下稱辰碩公司）負責人劉志明下單委託壓製光碟，劉志明轉委
託中環股份有限公司、倍碟科技股份有限公司壓製，取得重製光
碟交付「林先生」指示之人，而獲得報酬等行為。對於甲○○、
乙○○所辯：「林先生」委託壓製光碟，均有提供英文授權書，
甲○○、乙○○均不知未經著作財產權人之合法授權，係非法重
製。甲○○僅為「林先生」工作至九十一年八月間，乙○○則自
九十一年八月間始為「林先生」工作云云，何以不足採取，亦已
依憑卷內證據資料，於理由內詳為指駁說明。並敘明甲○○、乙
○○未經著作財產權人同意，擅自重製有著作權之光碟，以獲取
報酬，時間長達十個月，委託壓製光碟之金額有新台幣（下同）
三千餘萬元，參以甲○○、乙○○在該期間曾經失業，堪信其反
覆為重製光碟行為，而恃以維生，以之為業，自屬常業犯。甲○
○、乙○○行為後，著作權法相關規定迭經修正，依刑法第二條
第一項規定比較修正新、舊法結果，應適用行為時即八十七年一
月二十一日修正公布之著作權法第九十四條規定。因而撤銷第一
審之科刑判決，改判仍論處甲○○、乙○○共同以擅自重製之方
法侵害他人之著作財產權為常業罪刑。已詳述所憑之證據及其認
定之理由，所為論斷與卷內證據資料相符，從形式上觀察，並無
何違背法令之情形存在。甲○○、乙○○上訴意旨一致略以：
(一)甲○○於七十八年間；乙○○於八十三年間自學校畢業即行就
業，至九十一年一月間離職為止，均擔任煒盛機械股份有限公司
之機械零件工人，從事機械零件裝配、修理、操作等工作。甲○
○、乙○○於九十一年四月間受僱於「林先生」，從事壓製光碟
下單等工作之前，從未涉獵光碟業務，根本沒有能力分辨重製光
碟有無經合法授權。「林先生」既然有提供完整之英文授權書，
而深具光碟專業知識之辰碩公司負責人劉志明於第一審亦證述：
甲○○、乙○○委託壓製光碟，有提供英文授權書，伊未發現授
權有什麼問題等語。以劉志明尚且未予置疑，實在不能期待毫無
光碟專業知識之甲○○、乙○○能夠知悉重製光碟事實上未經合
法授權。何況，倘若甲○○、乙○○明知係未經合法授權而擅自
重製光碟，豈有可能仍以其個人名義簽發支票付款，徒留追查線
索之理。原判決認定甲○○、乙○○有侵害著作財產權之故意，
有違背經驗法則之違背法令。(二)甲○○自九十一年四月起至九十
一年八月止；乙○○自九十一年八月間起至九十二年四月間止，
為「林先生」處理壓製光碟下單工作，每次收取跑腿費用數萬元
，惟期間仍常受託從事機械維修工作，貼補家用，甲○○亦有開
設企業社，從事機械維修業務，以維生計，並非侵害他人之著作
財產權之常業犯。原判決認定甲○○、乙○○係常業犯，有認定
事實不依證據及判決理由矛盾之違背法令。又著作權法第九十四
條有關侵害他人之著作財產權常業犯之規定，業於九十五年七月
一日刪除。常業犯之規定刪除後，刪除前之數行為，如果可以成
立連續犯，仍應依刑法第二條第一項規定，適用較有利於行為人
之連續犯規定論以一罪，而非論以數罪。原判決未就甲○○、乙
○○之數行為論以較有利之連續犯，卻論以較不利之常業犯，有
適用刑法第二條第一項規定不當之違背法令云云。經查：(一)證據
之取捨及證據之證明力如何，均屬事實審法院得自由裁量、判斷
之職權，苟其此項裁量、判斷，並不悖乎通常一般之人日常生活
經驗之定則，及理則上當然之定則，又於判決內論敘其何以作此
判斷之心證理由者，即不得任意指摘其為違法，據為提起第三審
上訴之合法理由。原判決已敘明依甲○○、乙○○於警詢、檢察
官訊問及第一審供述受「林先生」之託處理壓製光碟事宜長達十
個月過程，可知甲○○、乙○○均學歷不高，未曾從事光碟行業
，卻有來自香港之「林先生」委託代為下單壓製光碟。僅「林先
生」方面之人可主動與甲○○、乙○○聯絡，而甲○○、乙○○
則無法主動與「林先生」方面之人聯繫，每次雙方見面地點不定
，委託壓製光碟之金額高達三千餘萬元，「林先生」方面之人卻
於收受光碟時均以現金支付，並未留下任何憑證，在在與一般商
業慣例有違。倘「林先生」重製光碟有經著作財產權人合法授權
，應不致於以此悖於常理之方式為之。以甲○○、乙○○為有相
當工作經驗、心智正常之成年人，應知悉「林先生」所作所為反
於情理甚明，足認其明知重製光碟並未經著作財產權人合法授權
等語（見原判決理由乙、二、(一)、1.至5.）。原判決認定甲○○
、乙○○明知「林先生」委託重製光碟，並未經著作財產權人合
法授權一節，尚屬無悖於經驗法則或論理法則，於法無違。(二)原
判決已說明刑法上所謂常業犯，係指反覆以同種類行為為目的之
社會活動之職業性犯罪而言，至於犯罪所得之多寡，是否恃此犯
罪為唯一之謀生職業，則非所問。甲○○、乙○○共同未經著作
財產權人合法授權，擅自重製有著作權之光碟，以獲取報酬，時
間長達十個月，委託重製光碟之金額有三千餘萬元，參以甲○○
、乙○○在該期間曾經失業，堪信其反覆為重製光碟行為，而恃
以維生，作為生活之職業，自屬常業犯。又甲○○、乙○○犯罪
時間在著作權法第九十四條有關侵害他人之著作財產權常業犯之
規定刪除前，而依修正後規定，應就每次重製行為論以一罪，並
分論併罰，已較原常業犯之處罰為重，再比較著作權法第九十四
條歷次修正結果，依刑法第二條第一項規定，應適用最有利於甲
○○、乙○○之八十七年一月二十一日修正公布著作權法第九十
四條之以擅自重製之方法侵害他人之著作財產權為常業罪（見原
判決理由乙、二、(三)及乙、三、4.）。原判決論以侵害他人之著
作財產權之常業犯，而未論以九十四年二月二日修正公布、九十
五年七月一日施行前刑法第五十六條規定之連續犯，並無適用法
則不當之違誤。上訴意旨並未依據卷內訴訟資料，具體指摘原判
決如何適用法則不當，或判決所載理由矛盾，而徒再為事實上之
爭辯，或僅以泛詞漫予指摘原判決違背法令，自非適法之第三審
上訴理由。其上訴違背法律上之程式，應予駁回。
據上論結，應依刑事訴訟法第三百九十五條前段，判決如主文。
中    華    民    國  九十七  年    五    月    二    日
                      最高法院刑事第七庭
                          審判長法官  洪  清  江
                                法官  石  木  欽
                                法官  韓  金  秀
                                法官  陳  晴  教
                                法官  李  錦  樑
      本件正本證明與原本無異
                                      書  記  官
中    華    民    國  九十七  年    五    月    八    日
                                                     m


司法院資訊處製作；財團法人民間司法改革基金會備份。
